行  政  法  院  判  決                          八十七年度判字第二六七○號
    原      告  甲○○
    訴訟代理人  陳中和
    被      告  財政部臺灣省北區國稅局
右當事人間因綜合所得稅事件，原告不服行政院中華民國八十七年七月十三日台八十
七訴字第三四九一八號再訴願決定，提起行政訴訟，本院判決如左︰
    主  文
原告之訴駁回。
    事  實
緣原告於為八十年度綜合所得稅結算申報後，被告以其漏報取自國防部中山科學研究
院（以下簡稱中科院）之薪資所得計新台幣（下同）二五七、一三○元，乃核定補徵
稅額一四、○一九元。原告不服，申經復查結果，未准變更，循序提起訴願、再訴願
，亦遭決定駁回，遂提起行政訴訟，茲摘兩造訴辯意旨於次：
原告起訴意旨及補充理由略以︰一、系爭所得應免徵所得稅：（一）民國五十五年間
總統鑑於國際情勢日緊，國防科技必須力求自主，以使國家屹立不搖，遂根據動員戡
亂時期臨時條款第四條、第五條創立中科院，並以憲法第一百六十五條、第一百五十
六條、第一百六十七條為法源，核與中科院非軍職員工部分所得免徵所得稅之租稅優
惠，並藉此稍為彌補軍、文職人員同工不同酬之憾，及創造網羅滯留海外人才歸國效
命之有利因素。詎被告竟引用稅捐稽徵法第二十一條第一款追課原告五年稅之處分，
使原告原為部分所得免稅變為全部所得皆為應稅，實質降低原告待遇，此舉顯然牴觸
憲法第一百六十五條所定依國民經濟之發展，隨時提高其待遇之保障規定。（二）1.
按所得稅法第四條第八款規定：「左列各種所得，免納所得稅：一、．．．八、中華
民國政府或外國政府，國際機構、教育、文化、科學研究機關、團體，或其他公私組
織，為獎勵進修、研究或參加科學或職業訓練而給與之獎學金及研究、考察補助費等
。但受領之學金或補助費，如係為授與人提供勞務所取得之報酬，不適用之。」此
但書規定，顯然牴觸憲法第一百六十七條規定，蓋若沒有經年累月實驗證明，再放大
架設等實際勞務之提供，何來科學之發明與創造、學術之發明。是以本件中科院代表
國家所核予國防科技人才之品位加給（技術加給），不論發放之形式如何，皆有憲法
第一百六十六條、第一百六十七條所明定獎勵措施所引伸出租稅優惠規定之適用。二
、政府機關對人民之信賴應予保護：（一）按「機關之間對法條施行若有爭議，在爭
議未確定之前，如對人民權益有所影響，應選擇對人民最有利之方法為之。」況且若
其中之一機關施行之結果是對人民有利之授益處分，且其依據是之前已核定所為之行
政命令或機關與人民簽訂契約時即為之固有宣示，則縱或與其他機關有爭議，最後結
果如何，也不能因此否認原有之授益結果，加以追回，或有追回必要時，亦應由做成
授益決定之機關代為負擔。而此行政作用之限制，是基於誠信原則，衍伸至行政法上
即為信賴保護原則及不溯及既往原則。公法上之爭訟，應有信賴保護原則之適用，不
論行政機關之決定是否合法，除重大且明顯之處理或其違法係可歸責於納稅義務人外
，行政機關之行為一經表露於外，人民通常會對其所造成「法律狀態」之存續寄以信
賴，並依之作為行為依據，此種依據信賴，應受保護，否則人民將生活於一不確定之
法律狀態中。１、查本案品位加給（或技術津貼）應否課徵所得稅，早在民國六十八
年財政部即擬具辦法報行政院六十八年十一月八日台六十八財第一一二○四號函准備
查在案，並以台財稅第三八五○一號函復國防部，中科院秉此遵循往例，就系爭所得
仍依法認定為免稅，因此，並未開立扣繳憑單給原告。甚者，稅捐稽徵人員逐年審閱
中科院相關之會計資料，對系爭金額未予扣繳乙節，均未予置喙，顯證稅捐稽徵人員
同意中科院對該所得性質認定為研究補助費，屬免稅範圍。另所得稅法第九十五條規
定稽徵機關應隨時調查扣繳義務人對於有關扣繳報告是否確定，並督促依照本法規定
扣款繳納乃授於稅捐稽徵人員法定認定權責，從民國五十五年中科院創立以至民國八
十年長達二十五年的認證下，原告據此認為就領受自中科院代表國家所核予品位加給
（技術加給）免稅待遇之法定效力生效，為無可置疑之事實，信賴保護原則亦因而成
立。２、再就財稅機關之作為以觀，除前項所述外，財政部賦稅署於八十年一月四日
就納稅義務人所提出中科院非軍職人員薪資未盡合理之建言，移交桃園縣稅捐稽徵處
查明，經該處大溪分處派員瞭解調查結果略以：據中科院稱其員工薪資係分本俸及品
位加給（研究補助費）兩部分，本俸依法課稅，至品位加給依所得稅法第四條第八款
規定，依法免納所得稅。並函復納稅義務人略以：中科院員工研究加給係政府為獎勵
科技人員科技研究工作之補助費，此研究補助費台端建議應改成單一薪俸核課綜合所
得稅，以健全所得稅制，此案俟所得稅法修正時將一併建議上級單位參採，本件所得
依上述，至民國八十年稅捐機關仍視為免稅所得。３、溯自八十一年七月一日被告成
立，對中科院給付之「品位加給」與「技術津貼」究竟可否適用所得稅法第四條第八
款規定免課所得稅，滋生疑義，乃於八十二年四月十五日北區國稅三第八二○○七三
○七號函財政部建議「考量中科院薪給制度對研究補助費性質之加給未按個案給付，
致應列入課稅範圍之因素，採不溯既往原則；明定自八十二年度起，中科院非軍職人
員研究補助費性質之品位加給、技術津貼均應列入薪資所得扣繳範圍，並應依法申報
綜合所得稅。」按：Ａ、政府機關乃屬一體，尚不得因編制之改變，而否認前者之作
為，是以在未有新函令發佈前，自不應編制之改變，肆意將免稅所得改列為應稅所得
。Ｂ、又被告亦坦承系爭品位加給（及技術津貼）究竟是否合於免稅要件滋生疑義，
如此自應由主管機關函釋清楚，在未函釋前，自應依往例就有利人民部分，從優適用
。Ｃ、再被告於該函中亦建議「採不溯既往原則：明定自八十二年度起．．．」依前
述，足證財稅機關亦認定本件品位加給（技術加給）為免稅所得，政府對於人民信賴
應予保護。三、其他有利原告之見解：（一）總統於八十四年十月十二日裁示「中山
科學研究院文職員工品位加給及技術津貼所得稅追繳案，財稅單位對法律的引用，不
宜因時而異，以溯及既往的方式，追課亦有不妥，本案涉及人數眾多波及層面甚廣，
其可能衍生之社會問題，應予重視，希行政院相關單位儘速妥善處理，以免影響政府
威信及當事人權益。」被告機關基於職掌，欲追課此一億餘元稅收，本無可厚非，惟
缺乏二位總統之眼光與胸襟，顯然不符國家整體利益之要求，有因小失大之譏。（二
）訴願法第十九條規定：訴願就書面審查，必要時，得言詞辯論。本件牽連甚廣，行
政院及財政部所屬訴願委員會未召開言詞辯論，亦有失公允。（三）中科院員工，有
軍官、文官、科技聘僱，皆同領受品位加給，但軍官的品位加給至今仍是免稅，而文
官、科聘人員的品位加給如不能免稅，將導致同工不同酬的不平衡心理產生，而損及
研發成效。（四）聯合報八十七年二月二十六日報導，今年起中小學教師課後輔導、
暑期學藝活動所得，要開始繳納所得稅。而依財政部賦稅署長之說明，因過去財政部
不瞭解中小學教職員有政府發放薪資以外的所得，最近有人向財政部查詢，財政部在
研究稅法規定後，發現這類所得並不是稅法規定之免稅範圍，因此發布新解釋令，並
且由今年起適用，並未就另發現應徵之稅捐，依法補徵教職員五年漏稅稅額並予處罰
。另軍醫除軍餉免稅外，在軍醫院執業的加給均需繳稅，而中科院軍職員工除軍餉外
，其研究加給（品位加給）亦可免稅。此顯然違反憲法第七條所定中華民國人民在法
律上一律平等之保障。（五）自立晚報八十七年五月二十三日報導中科院的成立創始
，及現今面臨的困境，追課品位加給所引起抗爭事件，顯然輿論亦承認中科院的創立
，係來自動員戡亂時期臨時條款總統權利而成立的研發機構，其享有免稅之租稅優惠
待遇，是可推論而得。四、按：所得稅法第九十四條第一項規定「扣繳義務人於扣繳
稅款時，應通知納稅義務人，並依本法第九十二條之規定，填具扣繳憑單發給納稅義
務人，如原扣稅額與稽徵機關核定稅額不符時，扣繳義務人於繳納稅款後，應將溢扣
之款退還納稅義務人；不足之數由扣繳義務人補繳，但扣繳義務人得向納稅義務人追
償之。」明白規定扣繳義務人中科院主辦會計，有先行代納稅義務人繳納之義務。另
所得稅法第八十九條固規定：「扣繳義務人未履行扣繳責任，而有行蹤不明或其他情
事，致無從追究者，稽徵機關得逕向納稅義務人徵收之。」惟並不適用於中科院非軍
職員工五年補課稅案件，蓋以中科院為國家機關，扣繳義務人承命行事，復有國防部
、行政院等上級機關可資追究，所以財政部及其所屬各區國稅局，直接向中科院非軍
職員工強行追課五年稅之處分，顯然有違所得稅法法定之程序正義。五、財政部六十
八年台財稅第三八五○一號函徵免原則，行政院台八十四財三七○○七號函補充規定
，明顯變更人民之權利、義務，有牴觸中央法規標準法第五條、第六條之爭議，復未
遵第七條．．．並即送立法院之規定，亦明顯有違程序上之正義。六、就稅捐稽徵法
與所得稅法之規範言，稅捐稽徵法為稅法之普通法，所得稅法為所得稅之特別法，依
特別法優於普通法原則，稅捐稽徵法第二十一條第一項第一款、第三款之規定，目標
對象顯然為中科院，而非軍職員工。七、綜前所述，原處分及一再訴願決定均有違誤
，請鈞院依職權召開言詞辯論並命中科院參加訴訟後，撤銷一再訴願決定及原處分等
語。
被告答辯意旨略以︰一、按「左列各種所得，免納所得稅：一、．．．八中華民國政
府或外國政府、國際機構，教育、文化、科學研究機關、團體、或其他公私組織，為
獎勵進修、研究或參加科學或職業訓練而給與之獎勵金及研究、考察補助費等。但受
領之獎學金或補助費，如係為授與人提供勞務所取得之報酬，不適用之。」「一凡依
職級按月定額發給者，應屬各該研究人員之薪資所得，應於給付時依法辦理扣繳，所
得人並應於年度結算申報時合併申報課稅。二如係按研究計畫個案給付、並非通案按
職級按月給付者，則為研究補助費，依法可免納所得稅。三如屬第一種情形，中科院
以往未依法扣繳，所得人以往年度亦未申報納稅者，應即請中科院轉知各所得人自行
向稽徵機關補報並補繳應納稅款，可免予處罰，自六十九年一月起，中科院應於給付
時依法扣繳，所得人應於每年終後合併申報綜合所得稅。四本案經報奉行政院六十八
年十一月八日台六十八財第一一二○四號函准予備查在案。」「中科院給付非軍職人
員『科技品位加給』暨『技術津貼』之所得稅徵免原則，仍請依本部六十八年十一月
三十日台財稅第三八五○一號函辦理。」分別為所得稅法第四條第八款所規定及財政
部六十八年十一月三十日台財稅第三八五○一號函、八十四年八月十四日台財稅第八
四一六四一四一八號函釋在案。次按「中科院給付非軍職人員之科技品位加給暨技術
津貼，免扣繳所得稅一案，與現行法令規定不合，奉示：本案應依法課徵所得稅；至
追課以往年度所得部分，請洽商財政部妥為處理．．．。」復為行政院秘書長八十四
年十月十七日台八十四財三七○○七號函釋在案。二、經查中科院之預算雖分別依計
畫編列人事費支應其員工之各項給與，但實際上領受「科技品位加給」或「技術津貼
」之非軍職人員，無論配屬之單位或參與不同計畫，悉依該院所訂「科技人員品位加
給支給標準表」、「技術員薪給標準表」之等級，每月按級定額領取「科技品位加給
」或「技術津貼」。該院與其聘僱人員之約定事項亦載明所指薪給，除實物代金及眷
補費外，包括全部給與，是以該院非軍職人員所領受之「科技品位加給」或「技術津
貼」，核屬其因提供勞務所取得之報酬，另被告於八十二年間曾派員前往該院現場瞭
解結果，該院支付非軍職人員之「科技品位加給」及「技術津貼」係採按月給付方式
，是依前揭法條及函釋規定，原核定以系爭薪資所得（研究補助費或品位加給）二五
七、一三○元，併課當年度綜合所得額，核定應補稅額一四、○一九元，要無不合。
三、至原告主張於申報所得稅時，即依當年度扣繳憑單誠實申報，而今中科院復掣發
扣繳憑單，原處分機關怠於事實之認定，而以扣繳憑單之掣發與否為課稅之認定標準
，且在認定標準未明確前，追溯補徵系爭所得之綜合所得稅，實有悖依法課稅原則乙
節，按財政部六十八年十一月三十日台財稅第三八五○一號函釋，中科院發給研究人
員之研究加給依職級按月定額發給者，應屬各該研究人員之薪資所得，於給付時應依
法辦理扣繳，所得人並應於年度結算申報時合併申報課稅，並自六十九年一月起有適
用。是「品位加給」屬薪資所得應合併申報課稅已臻明確，原告主張顯係對法令之誤
解。四、另主張稅捐稽徵人員逐年審閱中科院相關之會計資料，對系爭金額未予扣繳
乙事，均未予置啄，顯證同意中科院對該所得性質認定為研究補助費，屬免稅範圍乙
節，查就中科院系爭「品位加給」或「技術津貼」是否依法扣繳、申報情事，於被告
成立前即八十年元月間經桃園縣稅捐稽徵處大溪分處去函中科院請依法辦理，被告機
關成立後亦先後多次函請中科院提示資料供核，此有被告所轄大溪稽徵所八十三年一
月二十二日北區國稅大溪審第00000000號等函件可稽，是原告主張委無足採
。五、按現行所得稅法對此相關之規定條文，係於民國五十二年制訂迄今，對系爭「
品位加給」及「技術津貼」應依法課徵所得稅之規定並未修正，被告依所得稅法規定
補徵八十年度綜合所得稅，依法並無不合，請駁回原告之訴等語。
    理  由
按中華民國政府或外國政府，國際機構、教育、文化、科學研究機構、團體，或其他
公私組織，為勵進修、研究或參加科學或職業訓練而給與之學金及研究、考察補
助費等所得，免納所得稅。但受領之學金或補助費，如係為授與人提供勞務所取得
之報酬，不適用之，為行為時所得稅法第四條第八款所規定。又凡公、教、軍、警、
公私事業職工薪資及提供勞務者之所得，為薪資所得，該項所得之計算，以在職務上
或工作上取得之各種薪資收入為所得額；前項薪資包括薪金、俸給、工資、津貼、歲
費、金、紅利、各種補助費及按月或按年分期給付之退休金或養老金。但為雇主之
目的，執行職務而支領之差旅費、日支費及加班費不超過規定標準者，及依同法第四
條規定免稅之項目，不在此限，復為同法第十四條第一項第三類所明定。本件被告以
原告七十九年度綜合所得稅結算申報，漏報取自中科院之薪資所得計二五七、一三○
元，乃核定補徵稅額一四、○一九元。原告訴稱系爭所得係研究補助費，依行為時所
得稅法第四條第八款規定，應屬免稅所得，行政院已予核備，中科院就系爭所得，並
未開立扣繳憑單給原告。另稽徵機關逐年至中科院查閱相關會計資料，亦對系爭所得
未予扣繳一節未予置理，顯然同意系爭研究補助費係屬免稅所得，乃竟於經過數年後
始為應稅主張，有違信賴原則。本件牽連甚廣，行政院及財政部所屬訴願委員會未召
開言詞辯論，有失公允。自八十七年起，中小學教師課後輔導、暑期學藝活動所得，
要開始繳納所得稅，未溯及以往起課，原告之所得則否，違反憲法第七條所定中華民
國人民在法律上一律平等之保障。縱認須取消免稅待遇，亦應自八十四年財政部之補
充解釋函生效後起課，追溯課徵五年之所得稅。依所得稅法本件所得之扣繳義務人即
中科院主辦會計，有先行代納稅義務人繳納之義務，自不得直接向原告強行追課五年
稅款之處分。財政部六十八年台財稅第三八五○一號函徵免原則及行政院台八十四財
三七○○七號函補充規定，牴觸中央法規標準法第五條、第六條，且被告未遵該法第
七條將前開函送立法院之規定。依稅捐稽徵法第二十一條第一項第一款、第三款之規
定，本件原告非稅捐稽徵之對象云云。惟查：中科院之預算雖分別依計畫編列人事費
支應其員工之各項給與，實際上領受科技品位加給或技術津貼之非軍職人員，無論配
屬之單位或參與不同計畫，悉依該院所訂「科技人員品位加給支給標準表」、「技術
員薪給標準表」之等級，每月按級定額領取科技品位加給或技術津貼。且該院與其聘
僱人員之約定事項亦載明所指薪給，除實物代金及眷補費外，包括全部給與，其非軍
職人員所領受之科技品位加給或技術津貼，核屬因提供勞務所取得之報酬，應無行為
時所得稅法第四條第八款免納所得稅規定之適用。再查被告於八十二年間派員前往該
院瞭解結果，其支付非軍職人員之科技品位加給及技術津貼確係按月給付方式；另中
科院八十一年十一月三日訓誠字第一六八七三號函致被告，說明該院各類薪資扣繳
所得稅狀況為：「本院於年度開始即訂有各項研究計畫，並按照研究計畫逐月實施。
各項研究計畫除一般經費外，為獎勵科技人員竭盡心智參與研發工作，另編列研發人
員研究補助費及技術津貼。為便利作業，研發人員研究補助費係採按月發放方式，再
經由成本歸戶手續，回歸計畫預算內（研究補助費採個案給付，必將增加人力及作業
之負擔，不符經濟效益）」等語。足見中科院給付非軍職員工之品位加給及技術津貼
之所得，屬經常性研究補助費給與，且依職級按月定額支給，為提供勞務所取得之報
酬，依行為時所得稅法第四條第八款但書及第十四條第一項第三類之規定，核非免稅
之薪資所得。系爭應納稅款既未逾稅捐稽徵法第二十一條所定核課期間，被告依上開
行為時所得稅法規定，發單補徵稅款，即與租稅法定原則無違。又財政部（六十八）
台財稅字第三八五○一號函釋已明白指出，凡依職級按月定額發給者，應屬研究人員
之薪資所得，所得人應申報課稅，並未就依職級按月定額給付之系爭所得准予免稅之
承諾。而稽徵機關怠於依所得稅法第九十五條規定調查督促扣繳義務人依規定辦理扣
繳，亦不意味有免納稅款之默示。再者財政部八十七年二月二十六日台財稅字八六一
九○二一五三號函所示中小學教師課外輔導所得應自何時起課所得稅一節，查本件原
告之所得應課徵所得稅，係行為時所得稅法第四條第八款之規定，此項規定於五十二
年制訂迄今並未修正，該法文公布施行後，原告即有依該法就本件所得繳納所得稅之
義務，且財政部早於六十八年間即以六十八年十一月三十日台財稅第三八五○一號函
再次揭示此意旨，已如前述（該函係就所得稅法已為之規定，闡明其內涵，並非就法
律未規定事項依職權為補充之規定，自應於法規生效之日其有其適用，又其未具有變
更人民權利義務之效力，且非中央法規標準法所定之法規，自無須依該法第七條於發
布後送立法院），又此與前開中小學教師課外輔導所得應自何時起課所得稅，事屬二
事，原告自不得據該事例謂本件所得亦不得起課所得稅。本所得稅法第九十四條固規
定「扣繳義務人於扣繳稅款時，應通知納稅義務人，並依本法第九十二條之規定，填
具扣繳憑單發給納稅義務人，如原扣稅額與稽徵機關核定稅額不符時，扣繳義務人於
繳納稅款後，應將溢扣之款退還納稅義務人；不足之數由扣繳義務人補繳，但扣繳義
務人得向納稅義務人追償之。」惟此乃課與扣繳義務人有關扣繳義務之規定，而非用
以免除納稅義務人之納稅義務，或變更納稅義務人之納稅義務順位。本件原告既有就
本件所得繳納所得稅之義務，被告向原告開徵本件所得稅，即無不合。本件事證已然
明確，無行言詞辯論及命中科院參加訴訟之必要。綜上所述，本件原告依法應申報系
爭所得而未申報，被告依首揭規定補徵原告稅款一四、○一九元，一再訴願決定遞予
維持，均無違誤。原告起訴意旨難謂有理，應予駁回。
據上論結，本件原告之訴為無理由，爰依行政訴訟法第二十六條後段，判決如主文。
中    華    民    國     八十七      年     十二     月      十八       日
                    行 政 法 院 第 四 庭
                                審 判 長 評  事      葉  振  權
                                         評  事      吳      仁
                                         評  事      吳  錦  龍
                                         評  事      林  家  惠
                                         評  事      吳  明  鴻
右  正  本  證  明  與  原  本  無  異
                                         法院書記官  阮  桂  芬
中    華    民    國     八十七      年     十二     月      十八       日
